臺灣高等法院高雄分院刑事判決　　　　　九十三年度上易字第一七號
　　上　訴　人　台灣高雄地方法院檢察署檢察官
　　被　　　告　甲○○
　　選任辯護人　孫志鴻
右上訴人因被告詐欺案件，不服臺灣高雄地方法院九十二年度易字第一七七三號中華
民國九十三年一月三十日第一審判決（起訴案號：臺灣高雄地方法院檢察署九十二年
度調偵字第一六四號），提起上訴，本院判決如左：
      主      文
上訴駁回。
      理      由
一、本案經本院審理結果，認原審以不能證明被告甲○○犯罪，諭知無罪之判決，核
    無不當，應予維持，並引用原審判決書所記載之理由。
二、檢察官依告訴人乙○○之聲請，上訴意旨雖又指稱：
  (一)被告確實在讓渡系爭土地於告訴人時，向告訴人承諾對於系爭土地有租賃權，且
    有租約，但因租約被縣政府收回去，致告訴人信以為真而與被告簽訂讓渡契約書
    ，先行支付四百萬元，約定餘款十萬元俟日後登記名義人變更為告訴人後一次付
    清，則證雙方訂約當時對於被告可以取得承租權利已達成共識，故告訴人乃在訂
    約後一再函催被告辦理過戶手續；若告訴人知悉被告對於系爭土地無任何權源，
    告訴人何需將畢生積蓄購買毫無保障之「耕作權」。
  (二)證人鍾進芳於原審庭訊時僅表示代表雙方撰寫契約，並不清楚雙方實際買賣情況
    ，且被告並未提出任何關於系爭土地之資料，亦未告知系爭契約是否為宜林地，
    證人之證言僅能證明，簽約時系爭土地尚未承租，證人為圖方便，乃將土地耕作
    權利寫作讓渡契約、以開墾耕作之費用作為讓渡費用，並註明將來若取得承租權
    被告需完全配合等語（見偵查筆錄），並無法證明雙方買賣真意僅在讓渡系爭土
    地耕作權，四百萬元係補貼被告地上物補償；況被告於警詢時，初供系爭土地登
    記在其名下，並回覆告訴人將向有關機關申請核准後將土地權利給他（見警詢筆
    錄），並在偵訊時，於檢察官訊問有向國有財產局承租土地時，回答「八十一年
    間縣政府有寄一張山坡地土地可利用限度分類標準圖解」，可見被告確實有告知
    告訴人對於系爭土地有承租權利，致告訴人陷於錯誤而交付四百萬元。
  (三)原審竟曲解雙方訂約之真意，將告訴人交付之四百萬元認為係補貼被告地上物補
    償之費用，其認事用法顯有違誤等情。
三、惟查，本件買賣契約之標的，係國有林地坐落高雄縣三民鄉○○段一００之九號
    土地內約六、五公頃之耕作權讓渡，由告訴人補貼被告以往開墾經營費用四百十
    萬元，訂約時，被告有向告訴人表示，系爭土地尚未向國有財產局承租，故在契
    約上註明待未來取得承租權，被告需完全配合，國有財產局目前只開放農牧用地
    承租，未開放林地，但現在無法承租，不代表以後不能承租，所以在契約上註明
    將來若取得承租權，再配合承租等情，有告訴人與被告簽訂之國有土地權利讓渡
    契約書影本附卷可稽，並據證人即為雙方書寫契約書之代書鍾進芳於原審偵審中
    具結證實。被告於訂約時，既有向告訴人表示系爭土地尚未向國有財產局承租，
    讓渡契約書又載明國有土地耕作權之讓渡，即告訴人顯然知悉所購買者，僅為國
    有地占有耕作之權利，是告訴人於購買時並未陷於錯誤，而被告亦無施用任何詐
    術可言。被告於警詢及偵查中，雖曾供承訂約時有向告訴人表示「本案在承租中
    」，然其又說明「我們有向高雄縣政府申請」，是被告供述之真意，顯係「申請
    承租中」，並非「在承租期間中」，參以上開讓渡契約書及證人鍾進芳之證言，
    足以認定。綜上所，被告未對告訴人施用詐術，告訴人亦無陷於錯誤，與詐欺
    取財罪之構成要件不合，自不能令負詐欺刑責。上訴意旨執前詞指摘原判決不當
    ，為無理由，應予駁回。
據上論斷，應依刑事訴訟法第三百六十八條、第三百七十三條，判決如主文。
本案經檢察官郭振昌到庭執行職務。
中    華    民    國     九十三     年       五       月      三十一    日
                              臺灣高等法院高雄分院刑事第一庭
                                  審判長法官  吳水木
                                        法官  趙文淵
                                        法官  洪慶鐘
右正本證明與原本無異。
不得上訴。
                                      書記官  彭筱瑗
中    華    民    國     九十三     年       六       月        二      日
                                                                        ｋ
附件：
臺灣高雄地方法院刑事判決                        九十二年度易字第一七七三號
    公  訴  人  臺灣高雄地方法院檢察署檢察官
    被      告  甲○○  男  四十九歲（民國○○○年○月○○日生）
                        住嘉義市○區○○○路二六九巷一一０號
                        身分證統一編號：Ｑ一0000000號
右列被告因詐欺案件，經檢察官提起公訴（九十二年度調偵字第一六四號），本院判
決如左：
    主  文
甲○○無罪。
    理  由
一、公訴意旨略以：被告甲○○明知坐落於高雄縣三民鄉○○段一００之九地號土地
    係屬中華民國所有，其對於上開土地並無任何權利，且上開土地為「宜林地」，
    主管機關從未開放民眾承租使用，竟意圖為自己不法之所有，於民國八十四年間
    ，向告訴人乙○○謊稱其對於上開土地擁有「耕作權」，且待其日後向主管機關
    取得「承租權」後，即可讓與上開土地之「承租權」，致使告訴人乙○○陷於錯
    誤而與被告甲○○於八十四年四月七日簽訂「國有土地權利讓渡契約書」，並依
    約於同年四月七日、五月七日分別交付甲○○新台幣（下同）三百萬元、一百萬
    元（起訴書誤載一百十萬元），被告甲○○因此向告訴人乙○○詐得四百萬元得
    逞（起訴書誤載一百萬元），隨後告訴人乙○○（起訴書誤載為甲○○）即於上
    開土地開墾、種植農作物，並多次向被告甲○○請求移轉「承租權」，被告甲○
    ○均置之不理。嗣於九十一年十一月二日，告訴人乙○○因於上開土地種植農作
    物遭財政部國有財產局舉發其竊佔國有土地、違反水土保持法等罪嫌，始知受騙
    ，因認被告涉犯刑法第三百三十九條第一項詐欺取財罪嫌。
二、公訴人認被告甲○○涉犯詐欺取財罪嫌，無非以告訴人乙○○之指訴，及財政部
    國有財產局台灣南區辦事處九十二年五月二十日台財產南改字第０九二００一六
    九八０號函、高雄縣政府八十一年十月一日八一府農保字第一五二三六九號高雄
    縣山坡地土地可利用限度查定結果通知書、被告與告訴人之國有土地讓渡書附卷
    可證（偵卷八頁、警卷二十頁、調偵卷六頁），足認被告所辯為卸責之詞，不足
    採信，為其論罪之依據。
三、按犯罪事實應依證據認定之，無證據不得推定其犯罪事實；不能證明被告犯罪者
    ，應諭知無罪之判決，刑事訴訟法第一百五十四條、第三百零一條第一項分別定
    有明文。次按認定不利於被告之事實，須依積極證據，苟積極證據不足為不利於
    被告事實之認定，即應為有利於被告之認定，更不必有何有利之證據。再事實之
    認定，應憑證據，如未能發現相當證據，或證據不足以證明，自不能以推測或擬
    制之方法，以為裁判之基礎。另告訴人之告訴，係以使被告受刑事訴追為目的，
    是其陳述是否與事實相符，仍應調查其他證據以資審認，此有最高法院三十年上
    字第八一六號、四十年台上字第八六號、五十二年台上字第一三○○號等判例，
    可資參照。
四、訊據被告甲○○固承認並未向政府承租系爭坐落於高雄縣三民鄉○○段一００之
    九地號土地，八十四年間與告訴人簽訂「國有土地權利讓渡契約書」、約定將上
    開土地之「耕作權」讓與告訴人、告訴人有交付四百萬元等事實，然堅決否認有
    何詐欺犯行，辯稱：伊所讓渡之權利為「耕作權」而非「承租權」或「所有權」
    ，於締約當時已有告知告訴人上開土地為國有土地，告訴人交付之四百萬元係為
    其地上物之補償等語。經查：
  (一)系爭坐落於高雄縣三民鄉○○段一００之九地號為國有土地，又上開土地屬於「
    山坡地保育區林業用地，並未出租及同意民眾墾殖使用，被告並無上開土地之所
    有權、租賃權或其他使用權。而被告一家人自三十八年在該地即開始種麻竹，六
    十二年建工寮採收麻竹，並一直使用至八十四年讓渡與告訴人為止，八十四年間
    ，被告經過證人張連基介紹與告訴人商談系爭土地之交易後，告訴人乙○○與被
    告之代理人許峻壽乃於八十四年四月七日簽訂「國有土地權利讓渡契約書」，約
    定由被告將系爭土地之耕作權以四百十萬之價格讓與告訴人，該讓渡書經案外人
    即代書鍾進芳擬約，張連基、林清水（已死亡）為見證人，告訴人並依約於同年
    四月七日交付甲○○三百萬元，同年五月七日交付一百萬元，共四百萬元，其餘
    十萬原則約定待日後變更系爭土地之登記名義人後，再另行給付，嗣告訴人即於
    上開土地開墾、種植農作物，至九十一年十一月二日，因於上開土地種植農作物
    遭財政部國有財產局舉發其竊佔國有土地、違反水土保持法等罪，而經本院於以
    九十二十一月二十六日以九十二年度訴字第二三一二號判處有期徒刑一年等情，
    為被告與檢察官所不爭，並有系爭高雄縣三民鄉○○段一００之九地土地所有權
    狀及、土地謄本、土地複丈圖（警卷十二、十三頁、偵卷九頁）及財政部國有財
    產局台灣南區辦事處九十二年五月二十日台財產南改字第０九二００一六九八０
    號函（偵卷八頁），系爭土地現狀照片十六張（警卷十四至十八頁）、被告與告
    訴人之國有土地讓渡書（調偵卷六頁）及本院九十二年度訴字第二三一二號刑事
    判決在卷可證，並經調閱本院九十二年度訴字第二三一二號刑事卷宗核閱屬實。
  (二)告訴人雖指訴被告向其謊稱於系爭土地上有使用權源等語，然告訴人於警詢中指
    稱：「被告是於訂約時陳稱其所有之系爭土地有意出租耕作權與告訴人，被告與
    村中長輩都說土地是被告所有。」等語（警卷三、四頁）；於偵查中指訴：「知
    道系爭土地為國有地，被告當時說他有耕作權，我們在簽約時就有約定要儘快將
    其權利讓與我。（問：提示契約內容第五條是如此訂立）是，當時他確實說可過
    戶給我該權利，所以我才給他錢。被告說當時正向國有財產局承租中，簽約時不
    知道國財局尚未開放林地承租。」等語（偵卷五頁、調偵卷十頁）；於本院審理
    中復指訴：被告當初是向伊表示有承租權，伊嗣後詢問他人方知被告並無承租權
    等語（本院簡字卷十七頁），其指訴前後不一，是否可信，已堪存疑。
  (三)況證人即當時草擬契約書之代書鍾進芳證稱：本件告訴人、被告間之契約是伊寫
    的，當時是雙方一起來找伊，伊是按雙方的意思寫的。本案屬濫墾地，是沒有與
    國有財產局承租，但確實已在該地耕作很久的。此種情形都是將土地耕作權利寫
    讓渡契約，並告知雙方相關規定，以開墾耕作之費用作為讓渡費用。所謂耕作權
    就是指地上物補償，因有些人已經耕作二代以上，若將來國有財產局開放承租權
    時，現耕人就有權利承租，國有局現在在清理這類濫墾地，國有財產局目前只開
    放農牧用地承租，未開放林地。但是現在無法承租不代表以後不能承租，所以在
    契約上都會註明將來若取得承租權，再配合承租。伊依照雙方之口述書寫該契約
    書，寫完契約後，也有口述一遍內容並詢問雙方是否了解契約內容有無要增刪等
    語詳盡（調偵卷十頁，本院卷七一至七五頁），而被告與告訴人於八十四年四月
    七日所簽訂之讓渡書其內容為：「立契約書人甲○○以下稱甲方、乙○○以下稱
    乙方、雙方就甲方原耕作土地標示：高雄縣三民區○○段地號一○○內面積約六
    點五公頃耕作權讓渡予乙方經營管理訂立契約條件如左：土地標示界址東以公路
    大道為界、北面與一○五地號為界、西北溪溝為界址（一）本讓渡標的包括地上
    物全部，乙方補貼甲方以往開墾經營費用新台幣肆佰壹拾萬元正，立約日即付新
    台幣參佰萬元正。（二）餘款壹拾萬元約定八十四年五月七日交付新台幣壹佰萬
    元，另壹拾萬元，俟日後登記名義人變更至乙方名下，後一次付清。（三）乙方
    如將耕作權利再轉讓須先將尾款壹拾萬元付清方可。（四）甲方保證界址分明，
    如有爭議須排除之。（五）如日後能取得現耕人之所有權或承租權利之登記、甲
    方須配合辦理，不得推諉，甲方須負責立約前之稅金或舊欠，登記費用由乙方負
    責。」，有上述卷附之讓渡契約書可證，該讓渡書既係代書鍾進芳依據契約當事
    人雙方口述所書寫，且告訴人亦在此一讓渡書簽名並捺按指印，況事涉讓渡價格
    達四百十萬元，其內容應為告訴人所明知，並詳加閱覽契約後始簽名，方合情理
    。參以一般民間就此種未向國有財產局辦理承租，但有在該地長期耕作事實之非
    法占有土地確實有讓渡之情形，而此時買賣雙方當事人所謂耕作權通常即係指可
    在該土地上耕作，而以該土地上之地上物補償為讓渡費用等情，亦據證人鍾進芳
    證述綦詳。是依上開讓渡書之記載，系爭土地為國有地，於簽約當時顯非被告所
    承租，而係讓渡系爭土地之耕作權（即系爭土地之占有）含地上物，日後若被告
    能取得所有權或承租權利之登記，其始應協助告訴人辦理，而讓渡費四百十萬元
    係告訴人貼補被告之地上物之補償費用，則告訴人顯然明知系爭土地為國有地，
    並非被告所有，亦非被告所承租，本件契約標的系爭土地之耕作權（即系爭土地
    之占有）含地上物，告訴人所交付之四百萬元係補償被告之地上物無疑。又被告
    一家人自三十八年在系爭土地即開始種植地上物，有長期占有之事實，而被告確
    實將系爭土地包括地上物交與告訴人占有等情，為檢察官與被告所不爭，則被告
    所辯稱伊係讓渡耕作權，讓渡費用四百十萬元係告訴人貼補地上物之費用，告訴
    人依該約定交付四百萬元，伊亦依約履行，並無詐欺告訴人等語，實屬可採。
  (四)系爭土地於八十一年間經高雄縣政府測量，上開土地屬「宜林五」，「沖蝕嚴重
    或下接硬質母岩者為宜林地五級」、「宜林地：係指應行造林或維持自然林及植
    生覆蓋之土地」，即系爭土地為林業用地，目前國有財產局未開放承租林地，雖
    據證人鐘進芳證述屬實，且有高雄縣政府於八十一年十月一日以八一府農保字第
    一五二三六九號高雄縣山坡地土地可利用限度查定結果通知書在卷可證。然上述
    讓渡書第五項既明白記載「如日後能取得現耕人之所有權或承租權利之登記、甲
    方須配合辦理」，且擬定該條款之原因，亦據證人鍾進芳代書證述：「訂約時被
    告有跟告訴人說本案尚未向國有財產局承租，所以在契約上才特別註明待未來取
    得承租權，甲方需完全配合。國有財產局目前只開放農牧用地承租，未開放林地
    ，但是現在無法承租不代表以後不能承租，所以在契約上都會註明將來若取得承
    租權，再配合承租。」等語甚明（本院卷七十二頁），該讓渡書既係依買賣雙方
    口述而擬定且經告訴人簽名無誤，倘告訴人果係因被告保證絕對可取得承租權，
    而簽約並給付四百萬元，何以未於契約中明白記載，況向國有財產局申請辦理承
    租國有地，亦未必可獲得准許，應為一般人所週知，而雙方亦於該讓渡契約中明
    訂「另壹拾萬元，俟日後登記名義人變更至乙方名下後，一次付清。」之條款，
    參以本件被告係讓渡系爭土地之耕作權（即系爭土地之占有）含地上物，告訴人
    所交付之四百萬元係補償被告之地上物一情，業如前述，顯見告訴人指訴其因被
    告告知已向國有財產局承租，絕對可過戶轉讓與伊，才給被告四百萬元一節（偵
    卷五頁、調偵卷十頁），並非可採。
五、綜上所述，於告訴人與被告簽約當時，系爭國有土地並非被告所承租，雙方係讓
    渡系爭土地之耕作權（即系爭土地之占有）含地上物，日後若被告能取得所有權
    或承租權利之登記，被告始應協助告訴人辦理，告訴人交付之四百萬元是貼補被
    告之地上物補償費用，被告亦確實依約將系爭土地包括地上物交與告訴人占有，
    則並無證據足資證明被告於讓渡過程中有何施用詐術之行為，尚難僅憑告訴人上
    述有瑕疵之指訴，即遽認被告有詐欺犯行，而科以詐欺罪責，被告犯罪自屬不能
    證明，依法應予無罪之諭知。
據上論斷，應依刑事訴訟法第三百零一條第一項，判決如主文。
本案經檢察官王銘裕到庭執行職務。
中    華    民    國    九十三    年      一      月        三十        日
                                  臺灣高雄地方法院刑事第十一庭
                                      審判長法  官  徐  美  麗
                                            法  官  高  增  泓
                                            法  官  陳  億  芳
右正本證明與原本無異。
如不服本判決，應於判決送達後十日內，向本院提出上訴狀。
                                            書記官  李  梅  芬
中    華    民    國    九十三    年      二      月          三        日
